【裁判字號】    99,上易,59
【裁判日期】    990309
【裁判案由】    詐欺等
【裁判全文】
臺灣高等法院高雄分院刑事判決          99年度上易字第59號
上  訴  人  臺灣屏東地方法院檢察署檢察官
被      告  乙○○
            丙○○
            甲○○
            丁○○
上  一  人
選任辯護人  張宗琦律師
            邱基峻律師
上列上訴人因被告詐欺等案件，不服臺灣屏東地方法院98年度易
字第117 號中華民國98年10月22日第一審判決（起訴案號：臺灣
屏東地方法院檢察署97年度偵字第1488號），提起上訴，本院判
決如下：
    主  文
上訴駁回。
    理  由
一、公訴意旨略以：被告乙○○（原名李炳輝）係土地代書，其
    與被告丙○○為兄弟，另被告丁○○與被告甲○○乃砂石業
    者。渠等於民國95年4 月初，由被告甲○○、乙○○出面，
    被告丁○○則由他人處取得資金，透過不知情之介紹人薛再
    生、方靖睿等2 人仲介，向不知情之地主彭于玲、蘇度、楊
    健一等，以每分地新臺幣（下同）60萬元，購得屏東縣鹽埔
    鄉○○段291-640 、292-5 、292-6 號等3 筆土地「共1 甲
    5 分左右」（下稱系爭土地），再由被告甲○○、乙○○在
    屏東縣高樹鄉○○村○○路18號處，委請知情之被告丙○○
    充當人頭地主，並允以每挖1 立方公尺10元作為佣金。嗣由
    被告乙○○於95年4 月21日，向屏東縣里港地政事務所申辦
    「土地登記申請書」事宜，使不知情之承辦該業務之公務員
    因此陷於錯誤，並以被告丙○○為上揭土地所有人之不實事
    項登載在其職掌之土地謄本及土地所有權狀等公文書上，足
    生妨害地政機關對地籍資料管理之正確性。渠等於同年5 月
    5 日，再由被告丁○○、丙○○出面分任借款人、連帶保證
    人，向臺灣土地銀行高樹分行申辦貸款600 萬元，並施用詐
    術提供上開土地為擔保、被告丙○○為連帶保證人，實則該
    土地即將淪為廢墟，被告丙○○身無恆產，毫無擔保之功能
    ，致該行不察陷於錯誤，而於同年5 月22日貸予460 萬元。
    渠等得手後，旋即由被告甲○○等及其他砂石業者在系爭土
    地上大肆開採砂石外運，部分售予在旁之「明磊」砂石場（
    被告丁○○係該砂石場經理）。其間因大肆非法開採砂石，
    同年6 月21日為屏東縣政府盜（濫）採聯合稽查小組會同警
    員查獲，經測量結果，前開土地遭挖採外運之數量有119,17
    5 立方公尺，屏東縣政府遂於同年7 月3 日以屏府水政字第
    09 50129686 號行政處分書，以被告丙○○未經許可採取土
    石、違反管制使用土地為由，裁處被告丙○○。渠等食髓知
    味，又共同意圖為自己不法所有，於同年8 月28日，再由被
    告丁○○、丙○○分任借款人及連帶保證人，出面向臺灣土
    地銀行高樹分行申辦貸款100 萬元，並又再施用詐術提供上
    開土地為擔保、丙○○為連帶保證人，該行不察陷於錯誤隨
    即日貸予100 萬元（起訴書誤繕為160 萬元）。迄今二筆貸
    款本金均未清償，借款100 萬元部分僅每月清償3204元之利
    息，至96年8 月止不再給付；借款460 萬元部分，因係存款
    循環動用，以借款之一部清償短暫利息以應付，實係一毛未
    付，而擔保之土地已成廢墟。因認被告乙○○、丙○○、甲○○、丁○○等4 人涉有共犯刑法第214 條之使公務員登載
    不實罪嫌及同法第339 條第1 項詐欺取財罪嫌云云。
二、按犯罪事實應依證據認定之，無證據不得認定犯罪事實；不
    能證明被告犯罪者，應諭知無罪之判決，刑事訴訟法第154
    條第2 項、第301 條第1 項分別定有明文；又按刑事訴訟法
    第16 1條已於91年2 月8 日修正公布，修正後同條第1 項規
    定：檢察官就被告犯罪事實，應負舉證責任，並指出證明之
    方法。因此，檢察官對於起訴之犯罪事實，應負提出證據及
    說服之實質舉證責任。倘其所提出之證據，不足為被告有罪
    之積極證明，或其闡明之證明方法，無從說服法官以形成被
    告有罪之心證，基於無罪推定之原則，自應為被告無罪判決
    之諭知（最高法院92年台上字第128 號判例意旨足參）；另
    按詐欺罪之成立須以施用詐術，使人陷於錯誤而交付財物為
    構成要件，如以土地向人抵押借款，必須該土地之價值與抵
    押借款之金額顯不相當，始克成立（最高法院76年度台上字
    第4853號判決意旨參照）。
三、證據能力：
(一)、證人甲○○、丙○○各於警詢之陳述，係被告丁○○以外之
    人於審判外之言詞陳述，屬傳聞證據，且其等於原審接受交
    互詰問所具結證述情節與其等警詢所述大致相符，則其等警
    詢陳述並無特別可信之情形，亦無其他例外取得證據能力之
    情況，依刑事訴訟法第159 條第1 項規定，均無證據能力。
(二)、後述關於證人於審判外之陳述及卷附書證而屬於傳聞證據等
    部分，檢察官、被告、辯護人已於本院審理調查上開證據時
    均知係屬傳聞證據，而就此證據能力均表示無意見，即同意
    作為證據，且本院認為以之作為本案認定之證據，均與待證
    事實具有關聯性，且無證據證明此等證詞有何非出於任意性
    ，或書證有何遭變造或偽造情事，作為本案之證據亦屬適當
    ，依刑事訴訟法第159 條之5 第1 項規定，自得為證據。
四、公訴人認被告乙○○、丙○○、甲○○、丁○○等4 人涉有
    上開使公務員登載不實及詐欺犯行，係以被告4 人於警、偵
    供述，證人薛再生、彭于玲、蘇枝田（起訴書誤繕為「蘇枝
    由」）、蘇度、李俊傑、楊政松之證述，及卷附土地買賣契
    約書、土地租賃契約書、土地登記第一類謄本、屏東縣政府
    盜（濫）採土石聯合稽查小組現場勘查（複勘）紀錄及圖片
    檔案資料、屏東縣政府行政處分書、授信申請書、放款調查
    報告、授信審核書、抵押權設定契約書、他項權利證明書、
    放款借據、屏東地檢署勘驗筆錄、現場照片及攝影光碟等件
    為據。然訊據被告4 人均否認上開被訴使公務員登載不實及
    詐欺取財等犯行，被告乙○○辯稱：系爭土地原係被告甲○○要購買，其並徵得被告丙○○之同意，欲將土地登記在被
    告丙○○名下，但後來被告甲○○資金來源出問題，就改由
    被告丁○○購買系爭土地，被告丙○○就繼續當人頭地主，
    買賣契約是以伊的名義簽約，購買土地的價金是用臺灣銀行
    支票支付，支票是被告丁○○託伊轉交地主，辦理系爭土地
    過戶並非伊經手，是賣方地主所委任的土地代書去辦理，後
    來向銀行貸款伊沒有收到好處；被告丙○○辯稱：伊承認擔
    任人頭地主，並曾跟被告丁○○一起去銀行辦理貸款，伊是
    擔任保證人並用系爭土地去抵押借款，伊當人頭地主有拿到
    30幾萬的酬勞，辦貸款則沒有另外得到好處等語；被告甲○○辯稱：系爭土地本來是伊朋友要買的，並由伊跟被告乙○○接洽由被告丙○○當人頭地主，後來伊朋友不買便換被告
    丁○○買地，之後系爭土地開挖砂石，伊有到現場幫忙，並
    有幫公司拿錢給被告丙○○，伊不清楚系爭土地後來為何去
    貸款等語；被告丁○○辯稱：當時伊只是單純資金借貸給被
    告甲○○、乙○○，伊也沒有跟被告丙○○接洽，後來向銀
    行借460 萬元，是因伊要還債，第二次貸款是因為破壞鄰近
    土地，伊才又去當借款人，因為他們無法挖砂石回來，伊也
    沒有辦法拿到錢等語。
五、經查：
(一)、關於被告等人被訴使公務員登載不實部分：
 1、證人即共同被告乙○○於原審證稱：伊本名李炳輝，原本是
    甲○○告知伊其與一位謝姓女士要一起出資購買系爭土地，
    而徵詢丙○○是否願意借名登記當人頭地主，並稱如果經營
    土地有獲利會給丙○○一點酬勞，後來該謝姓女士不投資，
    便由丁○○出資購買系爭土地，伊曾跟甲○○到丁○○公司
    談系爭土地的事情時，當時即提到系爭土地買完後要登記在
    丙○○名下，系爭土地買賣契約，是由伊代表買方去簽約，
    簽約當時有支付簽約金，該買賣價款都是由丁○○親自將台
    灣銀行支票交給伊，再由伊轉交賣方，系爭土地的過戶手續
    ，係由一位方姓代書辦理，之後權狀就交給丁○○，系爭土
    地辦理過戶完畢時，買賣價金就已全部給付完畢，丙○○所
    收到的酬勞都是由丁○○託甲○○轉交丙○○，系爭土地過
    戶登記完畢後，丙○○就不管了，伊知道系爭土地後來有貸
    款2 次，第一次貸款的原因是因為丁○○要周轉，丁○○有
    要伊通知丙○○去銀行辦理貸款等語（見原審卷第277-284
    頁），證人即共同被告丙○○於原審證稱：伊是系爭土地人
    頭地主，是甲○○及乙○○找伊擔任人頭地主，伊並不清楚
    是何人出錢要買系爭土地，系爭土地開挖砂石後，伊有拿到
    錢，錢是甲○○交給伊，其稱錢是別人託其轉交，後來辦理
    貸款伊有去當保證人，因為伊知道當人頭地主就要幫忙貸款
    ，伊忘記當時是何人通知伊去辦理貸款，辦理貸款都是跟丁○○一起去，當時伊並不認識丁○○，在93至95年間伊有種
    蓮霧、檳榔，一年約賺7 、80萬元，惟後來有賠錢等語（見
    原審卷第285- 290頁），證人即共同被告甲○○於原審證稱
    ：系爭土地原本係伊朋友要購買，但不想將土地登記在其名
    下，所以伊就找乙○○、丙○○來談，若購得系爭土地，便
    由丙○○來當人頭地主，後來伊朋友不買，便改由丁○○來
    買系爭土地，丁○○跟伊說會自行找丙○○談當人頭的事，
    後來跟銀行貸款伊是事後才知情，系爭土地買賣時，丁○○
    有託伊拿支票給地主，伊好像拿給乙○○，另丁○○有託伊
    轉交丙○○當人頭的錢等語（見原審卷第291-297 頁）；另
    證人即共同被告丁○○於原審證稱：丙○○是系爭土地人頭
    地主，系爭土地原先是甲○○、乙○○與一位姓謝的人要購
    買，後來因資金不足，甲○○、乙○○便跟伊借錢，所以購
    買系爭土地的錢全數由伊支出的，渠等稱之後要用該筆土地
    去借款來清償對伊的債務，但後來沒有銀行要借錢給渠等，
    所以伊才去當借款人，第2 次再去向銀行貸款是因為挖砂石
    破壞隔壁農地要賠償，貸款的利息一開始甲○○、乙○○有
    付，後來便是伊支付，伊付到97年7 月份等語（見原審卷第
    299-306 頁），經核證人等所證上情，就系爭土地究由被告
    甲○○、乙○○所購入，而僅因渠2 人資金不足，始向被告
    丁○○借得款項支付買賣價金，或係被告甲○○因無資力購
    買系爭土地，而改由被告丁○○獨力買入系爭土地，亦即系
    爭土地之真正買受人為何人一節，上開證人等所述雖有歧異
    ，然就購買系爭土地之買賣價金，實際上係全數由被告丁○○所支應，及真正之買受人購入系爭土地後，將之指定登記
    在被告丙○○名下等部分則證述一致，是被告丙○○並非系
    爭土地之真正買受人，而僅係人頭地主之事實，應可認定。
    至於被告丁○○之辯護意旨雖以丙○○憑藉其自身為系爭土
    地之所有權人，另向高雄縣旗山鎮農會辦理貸款，而認丙○○應非人頭地主云云，惟被告丙○○則於原審業已供明該筆
    借款係信用借款等語（見原審卷第307 頁），且被告丙○○
    向高雄縣旗山鎮農會辦理此項貸款時，亦未提供系爭土地設
    定抵押權予高雄縣旗山鎮農會，此觀卷附系爭土地之土地登
    記謄本3 份（見偵卷第157-158 頁、第162-166 頁及第167-
    168 頁）之記載自明，自難認被告丙○○係憑藉其為系爭土
    地之所有人而向高雄縣旗山鎮農會借款。雖高雄縣旗山鎮農
    會事後因被告丙○○未償還此筆借款，而聲請法院就系爭土
    地為假扣押之事實，有原審法院95年度裁全字第3651號及95
    年度執全字第1976號執行卷可佐，然此係屬高雄縣旗山鎮農
    會為保全其債權將來可得實現，而依法就登記於被告丙○○
    名下之財產所進行之保全程序，尚難據此推認被告丙○○為
    系爭土地之真正所有人。
 2、本件系爭土地之地主各為證人蘇度、楊健一及彭于玲，渠3
    人經由證人薛再生、方靖睿之仲介下，確有將系爭土地以每
    分地60萬元之價格出售，並皆已取得全部買賣價金，而系爭
    土地事後係登記在被告丙○○名下等節，業據證人蘇度於警
    詢陳明：屏東縣鹽埔鄉○○段292-6 號、面積4,011 平方公
    尺之土地為伊所有，伊有透過介紹人將該筆土地出售，伊是
    跟蘇枝田等3 人一起簽約，買賣土地的價格是一分地賣60萬
    元，伊的土地總共賣了約240 萬左右，買主是開3 張支票給
    伊，買賣價金均已付清等語（見警卷第84-86 頁），而證人
    蘇枝田於警詢亦陳：彭于玲是伊小姨子，屏東縣鹽埔鄉○○
    段291-640 號地號、面積5,813 平方公尺之土地為其所有，
    該筆土地業已出售，是由伊幫其處理，買賣土地的價格是一
    分地賣60萬元，當初來買的人叫李炳輝，也是他簽約的，該
    筆土地總共賣了359 萬4,000 元左右，買主是開3 張支票給
    伊，買賣價金均已付清等語（見警卷第79-82 頁），又證人
    楊健一於警詢陳稱：屏東縣鹽埔鄉○○段292-5 號、面積4,
    794 平方公尺之土地為伊所有，伊已將該土地出售，買賣土
    地的價格是一分地賣60萬元，買主是開2 張支票給伊，買賣
    價金均已付清等語（見警卷第89-91 頁），另證人方素祝於
    警詢陳稱：伊職業是代書，伊有幫楊健一、蘇度及彭于玲等
    人辦理一件土地買賣契約，地號分別為屏東縣鹽埔鄉○○段
    291- 640號、292-5 號及292-6 號，買方的仲介是薛再生，
    賣方的仲介是方靖睿，買賣契約係在95年4 月2 日簽立，買
    賣的價格彭于玲部分359 萬4,000 元、楊健一部分296 萬5,
    000 元、蘇度部分247 萬8,000 元，買方簽約人為李炳輝，
    後來李炳輝指定將土地過戶至丙○○名下，買賣價金已全部
    支付完畢等語（見警卷第65-67 頁），證人方靖睿於警詢陳
    明：伊有幫楊健一、蘇度及彭于玲仲介土地買賣，因為蘇枝
    田告知伊有土地要出售，剛好薛再生有客戶要買土地，伊跟
    薛再生就幫渠等仲介，後來地主接受每分地60萬元之價格，
    雙方便簽立契約，買方是開支票支付價款等語（見警卷第70
    -71 頁），證人薛再生於警詢指稱：地主是由方靖睿介紹，
    伊是負責買方，買主是李炳輝，當初李炳輝說要找1 甲多的
    土地，後來伊找方靖睿，方靖睿就找出3 位地主，土地買賣
    便交由代書方素祝處理，土地買賣之價格是每分地60萬元，
    這件土地有1 甲5 分，總價金約900 萬元等語（見警卷第73
    -75 頁），復有屏東縣鹽埔鄉○○段291- 640號、292-6 號
    及292-5 號土地之不動產買賣契約書3 份（見警卷第100-11
    5 頁）、土地登記申請書1 份、土地買賣所有權移轉契約書
    3 份（以上見警卷第162-169 頁）及前揭系爭土地之土地登
    記謄本3 份可憑。是無論系爭土地之真正買受人為何人，然
    系爭土地之出賣及買受之交易均屬真實，且上開出賣人即原
    地主等人皆已取得買賣價金，並將系爭土地移轉登記予被告
    丙○○等事實均可認定。
 3、按以契約訂定向第三人為給付者，要約人得請求債務人向第
    三人為給付，其第三人對於債務人，亦有直接請求給付之權
    。第三人對於前項契約，未表示享受其利益之意思前，當事
    人得變更其契約或撤銷之，民法第269 條第1 、2 項定有明
    文。本件系爭土地之不動產買賣契約書，其中買賣契約第8
    條亦約定：本買賣不動產移轉登記時，關於取得不動產權利
    名義人，得由乙方自由選擇或指定之（見警卷第102 頁、第
    107 頁及第112 頁）。又物權行為具有無因性與獨立性，亦
    即物權行為與債權行為分離，債權契約之訂立，僅在當事人
    間發生一定債權債務關係，標的物物權（例如所有權、抵押
    權等）之移轉，尚須具備其他法律行為之要件，物權行為之
    成立，不受債權行為之不成立或無效之影響。再按信託關係
    ，係指委託人將財產權移轉或為其他處分，使受託人依信託
    本旨，為受益人之利益或為特定之目的，管理或處分信託財
    產之關係，故受託人對於信託財產必有為管理或處分之權限
    或事實，始為信託關係，借名登記，其登記名義人若僅單純
    出借名義，對於登記之標的物或權利並無任何管理處分之實
    者，應屬於另一種無名契約性質，非為信託關係，單純借名
    登記並未違反法律之強制規定或公序良俗，依契約自由之原
    則，應屬有效（最高法院92年度台上字第1054號民事判決意
    旨可參），則依上開卷附之不動產買賣契約書所示，本件系
    爭土地之買賣債權契約出賣人為彭于玲、蘇度及楊健一，承
    買人為李炳輝（即被告乙○○），而土地買賣所有權移轉契
    約書內所載之之承買人則為被告丙○○（見警卷第165 頁、
    第167 頁及第169 頁）。而如前所述，被告丙○○確有答應
    將系爭土地移轉登記於其名下，則其與彭于玲、蘇度及楊健
    一等人間，確就系爭土地之不動產物權移轉有真實意思表示
    ，亦即渠等間所為物權移轉契約並非基於通謀虛偽意思表示
    。又系爭土地登記於被告丙○○名下後，雖未由被告丙○○
    管理，此據其於原審供陳在卷，並有證人即共同被告乙○○
    於原審所證「系爭土地辦理過戶登記後，丙○○就不管了」
    等情可佐，堪認被告丙○○並未與系爭土地真正買受人間有
    信託關係，而得就系爭土地為管理或處分，惟如上開說明，
    單純借名登記並未違反法律之強制規定或公序良俗，依契約
    自由之原則，應屬有效。何況，地政機關於辦理登記時，僅
    須審核其形式上要件具備即可准許，對於買賣及抵押權設立
    之實質上是否真正，並無審認之責任與義務，而地政機關對
    地政之管理範圍，亦僅以登記於外部之權利狀況為其對象，
    對當事人內部之權利義務關係，並無管理之權責（司法院80
    年5 月16日廳刑一字第562 號刑事法律問題研究意見可參
    ）。從而，本件系爭土地之真正買受人既指定將系爭土地登
    記予被告丙○○名下，而被告丙○○與原地主即出賣人彭于
    玲、蘇度及楊健一等人間之物權移轉契約復屬有效，是就系
    爭土地辦理移轉登記時，使不知情之地政機關公務員於其所
    職掌之土地謄本及土地所有權狀上登載系爭土地所有人為被
    告丙○○之行為，自無所謂使公務員登載不實可言。公訴意
    旨認被告4 人係共犯刑法第21 4條之使公務員登載不實罪嫌
    部分，尚有誤會。
(二)、關於被告等人被訴詐欺取財部分：
 1、被告丁○○與丙○○於95年5 月5 日分任借款人、連帶保證
    人，向臺灣土地銀行申辦存摺存款融資契約600 萬元，並以
    系爭土地設定本金最高限額552 萬元之抵押權予該行以供擔
    保，嗣於同年5 月22日，經該行核准予460 萬元額度內辦理
    融資；渠2 人復於同年8 月28日再分任借款人及連帶保證人
    ，向臺灣土地銀行申辦貸款100 萬元，並以系爭土地設定本
    金最高限額120 萬之抵押權予該行以為擔保，該行便於同年
    9 月7 日同意貸予100 萬元等情，除經被告丁○○、丙○○
    於原審供陳明確外，並有授信申請書（見偵卷第21頁）、丁○○徵信報告（見偵卷第22、32頁）、臺灣土地銀行辦理不
    動產擔保放款調查報告（見偵卷第23-24 頁、33-34 頁）、
    臺灣土地銀行信用調查報告（見偵卷第25、35頁）、授信審
    核書（見偵卷第26、36頁）、屏東縣里港地政事務所他項權
    利證明書（見偵卷第27、37頁）、土地抵押權設定契約書（
    見偵卷第28、38頁）、借據（見偵卷第29頁）、貸款100 萬
    部分放款客戶歷史交易明細查詢資料（見偵卷第30頁）、臺
    灣土地銀行財夠力融資申請書兼個人資料表（見偵卷第31頁
    ）、存摺存款融資契約（見偵卷第39頁）、融資460 萬部分
    客戶歷史交易明細查詢資料（見偵卷第50-54 頁）附卷可考
    ，此部分事實堪信為真實。
 2、按銀行等金融機構於承辦貸放款業務時，依其內部作業程序
    ，當會對借款人及保證人之職業、收入、平時債信、借款原
    因、目的及渠等之還款能力暨所提供擔保物之價值等，審慎
    評估後，方會決定是否貸予及核定貸予之額度或範圍，是借
    款人或保證人雖需提供其個人相關基本資料供金融機關參考
    ，然償債能力之有無仍係由金融機構積極主動評估，亦無人
    能預知其償債能力永不變動，苟被告未施用積極詐術，而提
    供土地供擔保借款，金融機構自行評估風險後貸予，則要無
    陷於錯誤之可言。本件卷附之上開丁○○徵信報告、臺灣土
    地銀行辦理不動產擔保放款調查報告、臺灣土地銀行信用調
    查報告及授信審核書等，其中已就被告丁○○及丙○○之94
    年度收支情形，職業、經歷、能力、風評、借款用途、還款
    來源及以往有無金融票債信用不良紀錄等均有載明，並就被
    告丙○○所提供之擔保品即系爭土地之查定價格具體認定為
    約660 萬元，綜合審核後認定有償還能力後始同意貸放款項
    甚明；復參諸卷附之「臺灣土地銀行授信擔保品調查估價要
    點」（見偵卷第40-48 頁），其中亦就不動產是否適宜徵為
    擔保品及土地之估價標準等均有詳細規範，足認臺灣土地銀
    行就借款人所提供之擔保品是否適當及其價值之認定，尚有
    其內部規定必須依循；另證人李俊杰（銀行徵信人員）於偵
    查中具結證稱：此2 筆貸款都是丙○○、丁○○一起來跟伊
    接洽，本件貸款之徵信係由伊處理，第一次辦理貸款時伊有
    去看現場，第二次辦理貸款時因為與第一次僅相距3 個月，
    所以第二次沒有去看現場，關於調查報告中所填之收入部分
    ，係由借款人及保證人自己填寫，伊等再依據他們所提供之
    資料來判斷是否合理，是否放款係由經理、副理決定等語（
    見偵卷第94-96 頁），益徵臺灣土地銀行於決定貸款前已確
    實就系爭土地是否適合作為擔保品及其價值究係多少並與借
    款人、保證人之償債能力等進行調查、徵信。而臺灣土地銀
    行既就被告丁○○、丙○○2 人之償債能力與系爭土地之價
    格詳為審酌後，同意上開2 筆貸款，而被告丙○○亦確實將
    系爭土地設定抵押權於臺灣土地銀行，是難認被告有何施用
    詐術之犯行，台灣土地銀行亦無陷於錯誤之可言。況參諸上
    開貸款100 萬元部分放款客戶歷史交易明細查詢資料，第二
    筆貸款100 萬元之利息部分，係自95年10月份起繳納至96年
    9 月份；另上開融資460 萬元部分客戶歷史交易明細查詢資
    料亦顯示，該借款人融資帳戶，亦於96年9 月前尚陸續有金
    額存入以降低融資額度，則該2 筆貸款既於96年9 月前有繳
    納利息及存入金額之情形，亦難認被告丁○○與丙○○於最
    初向臺灣土地銀行貸款時，有何不能清償或不為清償之意而
    有不法所有之意圖。
 3、按不動產所有人設定抵押權後，於同一不動產上，得設定地
    上權或其他以使用收益為目的之物權，或成立租賃關係。但
    其抵押權不因此而受影響；抵押人之行為，足使抵押物之價
    值減少者，抵押權人得請求停止其行為。民法第866 條第1
    項及第871 條第1 項分別定有明文，是不動產經設定擔保物
    權後，不動產所有人仍得就該不動產為使用收益，僅於不動
    產所有人之行為導致該不動產之價格減少致危及抵押權人之
    利益時，民法上另設有其他之補救規定。本件系爭土地於上
    開第一次辦理貸款設定抵押權予臺灣土地銀行後，其上便遭
    人開挖砂石等情，有卷附95年6 月21日拍攝之現場照片（見
    警卷第145- 147頁）、屏東縣政府盜（濫）採土石聯合稽查
    小組現場勘查紀錄（見警卷第148-160 頁）、屏東縣政府行
    政處分書（見警卷第149 、152 、154 頁）、臺灣屏東地方
    法院檢察署現場勘驗筆錄及現場勘驗照片（見偵卷第144-15
    3 頁）附卷可憑，而此開挖砂石之行為，除違反相關行政法
    規而應受行政裁處，或違反區域計畫法之規定而應負刑事責
    任外（被告丙○○此部分違反區域計畫法犯行，業經原審另
    案判刑確定），尚難認被告丁○○與丙○○有何詐欺臺灣土
    地銀行之情事；況被告丁○○就上開2 筆借款，本金均未償
    還，且自96年9 月7 日起即未繳交利息，而臺灣土地銀行則
    向臺灣高雄地方法院聲請發給支付命令後，再向原審法院聲
    請就系爭土地為強制執行，而系爭土地於97年4 月11日經王
    奕偉建築師事務所鑑估，價估價值共為716 萬2,900 元，並
    經執行法院核定第一次最低拍賣價格為730 萬元等情（參原
    審法院97年度執字第7530號執行卷第33、58頁），按執行法
    院就執行標的物所進行之鑑價程序，當屬客觀公正無誤，而
    該執行案件所委託之王奕偉建築師事務所，就系爭土地之現
    狀尤以其上遭人開挖砂石之情形，均已納入考慮，此觀上開
    執行案件卷附之王奕偉建築師事務所鑑估報告書其中附件四
    土地及建物環境概況部分，認定系爭土地之大眾運輸條件、
    市場學校接近性、居住環境及地區未來發展潛力之評等均為
    「劣」，而土地形狀為不規則且地勢低窪，又土地被盜採砂
    石深約15 -20公尺（參原審法院97年度執字第7530號執行卷
    第37頁），堪認系爭土地經遭挖採砂石後之現狀仍有如上價
    值，且高於臺灣土地銀行原先核准之2 筆貸款總和之560 萬
    元，益彰系爭土地足可作為擔保該2 筆貸款之擔保至明。雖
    系爭土地多次由執行法院拍賣而尚未拍定，然拍賣土地未能
    拍定原因不一而足，不能逕認系爭土地即毫無價值。故公訴
    意旨認「系爭土地即將淪為廢墟，毫無擔保價值，臺灣土地
    銀行因之陷於錯誤而核貸款項予被告丁○○」云云，亦非可
    採。
 4、據此，臺灣土地銀行既已於上開貸款核撥前，已就被告丁○○、丙○○之償債能力為徵信，並對系爭土地價值為查估，
    經綜合審查後同意貸予上開2 筆款項，而系爭土地之價值亦
    確實高於該2 筆借款，自難認被告丁○○、丙○○於向臺灣
    土地銀行申請貸款時，主觀上有何不法意圖，或客觀上有施
    何詐術、或臺灣土地銀行有何陷於錯誤之符合詐欺取財罪構
    成要件之情。從而，被告乙○○、甲○○被訴此部分有共同
    詐欺取財罪嫌部分，亦難證明成立。至於被告乙○○雖於原
    審聲請調查「支付系爭土地買賣價金之臺銀票據之開票人及
    資金來源」，惟此部分證據縱經調查，亦不生影響於上開採
    證認定之結果，是此部分調查證據之聲請，認無必要，附此
    敘明。
六、綜上所述，公訴人起訴所舉之上開事證，均不能證明被告4
    人有何上開被訴使公務員登載不實、詐欺取財等犯行，復查
    無其他積極證據足供證明被告4 人確有公訴人所指上開犯行
    ，揆諸上開判例意旨及說明，原審因而以不能證明被告4 人
    犯有上開被訴等罪，而為被告4 人無罪之諭知，核無違誤。
七、原審公訴人上訴意旨雖執臺灣高等法院98年度上易字第2467
    號判決，而認「被告4 人均明知系爭土地無真實買賣關係存
    在，基於犯意聯絡，向地政機關申請辦理系爭土地之所有權
    移轉登記，致地政機關承辦人員將前開不實事實登載於職務
    上所掌之土地登記簿等公文書上，足生損害於地政事務所對
    於地政資料管理之正確及公信已臻明確，原審忽略被告4 人
    是以借名登記之方式掩飾實質的移轉原因」等語，然本件系
    爭土地之出賣及買受之交易均屬真實（如上論述），已無上
    訴意旨所陳「系爭土地無真實買賣關係存在」情形，自難遽
    認被告4 人以借名登記即構成使公務員登載不實之罪；又上
    訴意旨雖以「被告等4 人均未告知土地銀行其提供之系爭土
    地未來使用之目的有不合法減損該土地價值之行為，使土地
    銀行無法實際評估被告將來履行債務之風險，進行實質且正
    確之徵信」，而認「被告4 人此消極不告知其等就系爭土地
    之使用可能會引起土地銀行重大損害時，此未告知之事項即
    屬對於土地銀行非常重要，即應有構成施用詐術致使土地銀
    行陷於錯誤之詐欺取財罪」，惟被告丁○○、丙○○於向臺
    灣土地銀行申請貸款時，並無構成施以詐術、或銀行有何陷
    於錯誤之符合詐欺取財罪構成要件，且系爭土地價值經挖採
    砂石後並無公訴意旨所指「淪為廢墟」等情，業已論述如上
    ，是上訴所指「被告4 人有義務告知銀行，系爭土地未來使
    用之目的有不合法減損該土地價值之行為」，尚非可採。從
    而，本件上訴意旨所執前詞，指摘原判決不當，為無理由，
    上訴應予駁回。
據上論斷，應依刑事訴訟法第368 條，判決如主文。
本案經檢察官許美女到庭執行職務。
中    華    民    國    99     年    3     月    9    日
                    刑事第三庭  審判長法  官 莊崑山
                                      法  官 唐照明
                                      法  官 張意聰
以上正本證明與原本無異。
本判決不得上訴。
中    華    民    國    99     年    3     月    9    日
                                      書記官  陳金

司法院資訊處製作；財團法人民間司法改革基金會備份。
